臺灣高等法院臺中分院民事判決　　　九十四年度再易字第五號
　　　再　審原告　乙○○
　　　再　審被告　庚○○
　　　　　　　　　壬○○
　　　　　　　　　丁○○
　　　　　　　　　戊○○
　　　訴訟代理人　辛○○
　　　再　審被告　丙○○
　　　　　　　　　己○○
　　　法定代理人　癸○○
　　　訴訟代理人　甲○○
右當事人間請求分割共有物事件，再審原告對於中華民國九十三年十一月十六日本院
九十三年度上易字第三二九號確定判決，提起再審之訴，本院判決如左：
　　　主　　　文
再審之訴駁回。
再審訴訟費用由再審原告負擔。
　　　事實及理由
一、本件再審原告主張兩造共有台中縣大肚鄉○○段三四二地號之系爭土地，地目為
    建，並經編定為都市計劃內住宅區，其分割方法自應使各共有人分得之土地得以
    建築，始能地盡其利，發揮其經濟效用，若分割結果再審原告所分配之土地成為
    畸零地，對再審原告實不公平。本院九十三年度上易字第三二九號確定判決（下
    稱原確定判決）捨台灣台中地方法院（下稱台中地院）所採之戊案，改採丙案，
    所執見解明顯違背經驗法則及論理法則。蓋己○○、丁○○所有原確定判決所附
    現場圖（下稱現場圖）之Ｃ部分建物及己○○所有之Ｄ部分建物已年代久遠，超
　　過五十年，十分老舊，破漏不堪，根本無保存之價值，渠等並未居住使用該建物
　　，原確定判決卻誤認事實，遽然認定採丙案除戊○○與庚○○分得部分土地非其
　　現使用地外，餘均與各使用人現使用位置相符，可保留較多建物；且所採丙案再
　　審原告所分配之位置及形狀可謂十分不完整，無法充分合理利用，因系爭土地北
　　邊之四米道路，為因應將來政府之都市計劃，日後勢必會拓寬，徵收再審原告之
　　土地做為道路用地，則再審原告之土地將成為畸零地，丙案為留私設道路，結果
　　將會拆除如現場圖所示Ａ、Ｂ、Ｃ、Ｆ部分之建物一部分，若為避免拆到建物、
　　私設道路之位置向西移動，再審原告之土地形狀即更為崎嶇，根本無法使用。反
　　而台中地院所採戊案將Ｅ部分土地分配予財政部國有財產局（下稱國有財產局）
　　，可與毗鄰之同段三七六之四地號土地合併使用，合併後土地地形完整，明顯提
　　昇土地之利用價值，為最適當之分割方案，原確定判決卻捨此不為。按法院依自
　　由心證判斷事實之真偽，不得違背論理及經驗法則，民事訴訟法第二百二十二條
　　第三項定有明文，原確定判決適用法規顯有錯誤。又原確定判決所附之現場圖，
　　再審原告在本院前審時並不知有此現場圖，至收到原確定判決書時始知悉，而該
　　現場圖係台中地院囑託台中縣清水地政事務所（下稱清水地政事務所）於九十一
　　年六月十二日到現場進行測量時所繪製，今以現場圖與原確定判決所採丙案鑑定
　　圖比對之結果，現場圖所示之Ａ、Ｂ、Ｃ、Ｆ部分建物將均會被拆除一部分，若
　　將私設道路之位置往西移動避開房屋，則再審原告得使用土地之面積即相形減少
　　，變成畸零地，故斟酌該現場圖，再審原告自可受較有利益之裁判，再審原告發
　　見未經斟酌之證物，且原確定判決就足影響於判決之重要證物亦有漏未斟酌。爰
　　依民事訴訟法第四百九十六條第一項第一款、第十三款、第四百九十七條之規定
　　對原確定判決提起再審之訴，求為判決廢棄本院九十三年度上易字第三二九號確
　　定判決，駁回再審被告於前訴訟程序之第二審上訴。
二、再審被告除壬○○外，均以原確定判決所採丙案之分割方法並無不當，再審原告
    提起再審之訴並無理由等語置辯，求為判決駁回再審之訴。再審被告壬○○則同
    意原審原告之請求。
三、本件再審原告係以原確定判決採丙案之分割方法不當，違背民事訴訟法第二百二
    十二條第三項「法院依自由心證判斷事實之真偽，不得違背論理及經驗法則」之
    規定，有同法第四百九十六條第一項第一款適用法規顯有錯誤之再審事由，及再
    審原告發見未經斟酌之清水地政事務所繪製之現場圖，如經斟酌可受較有利益之
    裁判，與原確定判決就足影響於判決之重要證物即現場圖漏未斟酌，有同法第四
    百九十六條第一項第十三款、第四百九十七條之再審事由，提起再審之訴，茲就
    再審原告所主張之再審事由是否有理由，論述於下：
　(一)適用法規顯有錯誤部分：
  1.按民事訴訟法第四百九十六條第一項第一款所謂適用法規顯有錯誤，係指確定判
    決違背法規或現存判例、解釋而言，並不包括認定事實錯誤之情形在內（參照最
    高法院六十年台再字第一七號、六十三年台上字第八八○號判例）。又適用法規
    是否顯有錯誤，應以確定判決所認定之事實為準，確定判決認定事實縱有不當，
    亦不生適用法規顯有錯誤之問題。
  2.原確定判決之所以採丙案而不採戊案之方割方案，係以同意採用丙案之共有人（
　　除壬○○以外之其餘再審被告），其所有權應有部分比例合計為二十四分之十六
　　（即三分之二），同意採用戊案者（再審被告壬○○及再審原告，其所有權應有
　　部分比例合計為二十四分之八（即三分之一），丙案顯較符合多數共有人之意願
　　；另丙案除戊○○及庚○○分得部分非其現使用地外（該部分己○○使用中，己
　　○○亦同意採用丙案，分割後之使用較無爭議），餘均與各使用人現使用位置相
　　符，可保留較多建築物，並避免各共有人因分得土地與其現使用位置不同而產生
　　之紛端，至再審原告分得土地（Ｄ部分）雖不能與其父親壬○○分得土地（Ｂ部
　　分）相連，惟其北臨四米計畫道路、東臨六米私設道路，交通便利，其所受之利
　　益並不低於與壬○○土地相連之利益，尚非完全不利於再審原告。至戊案除有前
　　開丙案戊○○、庚○○分得位置現為己○○使用與現狀不符外，尚有再審原告分
　　得位置（Ｃ部分）現為再審被告己○○、丁○○使用（如現場圖所示Ｃ部分之建
　　物），與共有人使用現狀不相符，分割後必增加將來拆除建物之糾紛，且與多數
　　共有人多年分管使用系爭土地之現況不符，既為其餘三分之二共有人反對，足認
　　不符合大多數共有人之利益。是原確定判決以多數共有人之意願及各共有人使用
　　現狀，為保留較多建設，避免各共有人因分得土地與其現使用位置不同而產生紛
　　端，認丙案較戊案符合大多數共有人之利益，乃捨戊案改採丙案，原確定判決所
　　採之分割方案即無再審原告所稱違背論理及經濟法則。
　3.己○○、丁○○如現場圖所示Ｃ部分之建物，東半邊為己○○所有之加高蓋瓦磚
    造平房，西半邊為丁○○所有之蓋瓦磚造平房，該建物固屬老舊，但該建物可以
    加予整修，整修後該建物仍足供使用，再審原告及壬○○認該建物無保存之價值
    ，主張該建物應予拆除，將該建物所坐落之土地分配予再審原告，除壬○○以外
    之再審被告則要求保留該建物，將該建物所坐落之土地分配予己○○、丁○○，
    避免該建物全部被拆除，是該建物有無保存價值係見仁見智之問題，原確定判決
    尊重大多數共有人之意願，認該建物尚有保留價值，而將該建物所坐落之土地分
    配予己○○、丁○○，即不能認有所不當。況原確定判決縱有誤認該建物尚有保
    留之價值，亦屬認定事實之不當，並非適用法規有所錯誤。
　4.再審原告依丙案所分得之Ｄ部分土地，有部分土地因地形不完整，無法充分使用
    ，此為地形使然，除該Ｄ部分土地可以與毗鄰國有財產局同段三七六之四地號土
    地合併使用，將Ｄ部分土地分配予國有財產局外，任何共有人分得Ｄ部分土地均
    有上述部分土地無法充分使用之不利益，再審原告自不能以其分得Ｄ部分土地即
    指分割方法有所不當。至國有財產局同段三七六之四地號土地之地目為「道」，
    能否與地目為「建」屬都市計劃內住宅區之系爭土地合併使用，仍有疑義，且系
    爭土地Ｄ部分土地能否與毗鄰之同段三七六之四地號土地合併使用亦屬事實問題
　　，縱認兩筆土地可以合併使用，原確定判決誤認不可合併使用，而未將Ｄ部分土
　　地分配予國有財產局，亦為認定事實之錯誤，而非適用法規錯誤之問題。再系爭
　　土地北側所面臨之四米道路即台中縣大肚鄉○○村○○街，縱如再審原告所稱為
　　因應將來政府之都市○○○○○道路日後勢必會加以拓寬，會徵收再審原告Ｄ部
　　分土地之一部分土地為道路用地，則所徵收之土地即應為Ｄ部分土地之北側地形
　　不完整之一部分土地，反而有利再審原告，再審原告地形方正部分之土地絲毫不
　　受影響，再審原告主張Ｄ部分土地將會因政府徵收一部分土地而成為畸零地，即
　　無可採。又系爭土地之分割因私設道路之留設，不免會拆除到如現場圖所示之Ａ
　　、Ｂ、Ｃ、Ｆ部分建物之一部分，但分割方案確定後，私設道路之位置即固定不
　　變，各共有人所分得之土地亦不會再有變動，再審原告所分得之Ｄ部分土地僅部
　　分土地因地形不完整而無法充分利用，私設道路之位置不會因為避免上開建物之
　　拆除而往西移動，自無再審原告所稱若將私設道路之位置往西移動避開房屋，再
　　審原告之土地形狀更為畸嶇，根本無法使用，變成畸零地之事實存在，再審原告
　　以不存在之事實指摘原確定判決之分割方法不當，亦無足取。
　(二)發見未經斟酌之證物部分：
  1.按所謂當事人發見未經斟酌之證物，係指前訴訟程序事實審之言詞辯論終結前已
    存在之證物，因當事人不知有此致未經斟酌，現始知之而言（參照最高法院三十
    九年上字第一○○五號、三十二年上字第一二四七號判例）。再審原告主張其有
    發見原確定判決未經斟酌之證物，其所稱未經斟酌之證物即係原確定判決所附之
    現場圖，該現場圖為台中地院囑託清水地政事務所到現場進行測量，於九十一年
    六月十二日所繪製，該現場圖係存在於前訴訟程序事實審之言詞辯論終結前，但
    台中地院囑託清水地政事務所至現場測量，該測量費係由提起本件分割共有物訴
    訟之再審原告繳納，再審原告已知有地政事務所人員測量現場之情事，而地政事
    務所於測量後必會有現場圖檢送法院，是再審原告所稱之現場圖早已附在一審卷
    內，而依台中地院九十一年度訴字第一二八九號判決書所載，再審原告於一審係
    委任江來盛律師為訴訟代理人，再審原告顯已知悉有該現場圖之存在；且台中地
    院九十一年度訴字第一二八九號判決書於理由肆、實體部分第二段已載明「系爭
    土地目前之使用狀況，除分別有丙○○所有土角厝及二層樓鐵架建物、壬○○所
    有ＲＣ三層樓房、丁○○所有蓋瓦磚造平房、己○○所有蓋瓦磚造一層（加高）
    平房及鐵架浪板二層建物坐落系爭土地上外，其餘部分土地上並無建物，業經本
    院勘驗現場並製有勘驗筆錄，並囑託台中縣清水地政事務所測量製有土地複丈成
    果圖在卷可考」（判決書將地政事務所誤為大甲），該土地複丈成果圖即係再審
    原告所稱之現場圖，台中地院九十一年度訴字第一二八九號判決書亦已送達再審
    原告，再審原告豈有不知該現場圖存在之理。故該現場圖再審原告於前訴訟程序
    事實審之言詞辯論終結前即已知悉其存在，並非再審原告所稱在前訴訟程序時不
    知有該現場圖存在，至收受原確定判決附上現場圖始知悉。又原確定判決已附上
　　現場圖，並於理由第四段記載「「系爭土地上如現場圖Ａ（鐵架造平房）、Ｅ及
　　Ｆ（土角厝平房）部分建物為丙○○所有，Ｂ（三層樓房）部分建物為壬○○所
　　有，Ｃ部分（東半邊為己○○所有之加高蓋瓦磚造平房，西半邊為丁○○所有之
　　蓋瓦磚造平房，原審卷第七十五頁即本判決所附現場圖誤載為三層樓房）分別為
　　己○○、丁○○所有，Ｄ（蓋瓦磚造平房）部分建物為己○○所有，Ｇ（鋼骨架
　　二層鐵皮屋）部分為己○○所有，餘為空地等情，業經原審會同台中縣清水地政
　　事務所勘測、及本院勘驗屬實，有勘驗筆錄及所繪現場略圖、台中縣清水地政事
　　務所九十一年七月十九日清地測字第 09101249800號函及所附現場圖一份在卷可
　　稽」，原確定判決並依該現場圖所示之系爭土地使用現狀而為分割，顯然原確定
    判決已斟酌該現場圖，再審原告所指之現場圖即非原確定判決未斟酌之證物。
  2.原確定判決所採之丙案與再審原告所主張之戊案，兩相比對，丙案所留設之私設
    道路即Ｇ部分與戊案所留設之私設道路即Ｇ、Ｉ部分，位置及面積完成相符，再
　　觀原確定判決理由第四段所載「兩造均同意分割後保留如附圖戊案所示Ｇ、Ｉ部
　　分土地或保留附圖丙案所示土地由兩造仍維持共有，以作為開闢六公尺寬道路供
　　通行使用，自屬可採」，足見兩案所留供道路使用之土地位置及面積係一致，則
　　兩案所留設之私設道路均會拆除到如現場圖所示Ａ、Ｂ、Ｃ、Ｆ部分建物之一部
　　分建物；再依原確定判決前揭記載，該Ａ、Ｆ部分建物為丙○○所有，Ｂ部分建
　　物為壬○○所有，Ｃ部分建物為己○○、丁○○所有，則因私設道路之開闢所必
　　須拆除之建物均為再審被告所有，並無再審原告之建物位於私設道路之上，丙案
　　私設道路之留設對再審原告自無不利益，現場圖顯不足以證明系爭土地之分割應
　　採戊案而非丙案，即不能使再審原告受較有利益之裁判。
  (三)漏未斟酌重要證據部分：
  　再審原告主張原確定判決有漏未斟酌清水地政事務所九十一年六月十二日繪製之
    現場圖之重要證據，惟依前所述，原確定判決業已斟酌該現場圖而為系爭土地之
    分割，顯無再審原告所指摘未斟酌重要證據之情事。
四、綜上所述，原確定判決並無再審原告所主張之再審事由，再審原告提起本件再審
    之訴，顯無再審理由，爰不經言詞辯論，以判決駁回之。
五、據上論結，本件再審之訴為無理由，依民事訴訟法第五百零二條第二項、第七十
    八條，判決如主文。
中　　　華　　　民　　　國　　九十四　　年　　　二　　　月　　 十五　　 日
~B1民事第四庭審判長法　官　黃斐君
~B2　　　　　　　　法　官　饒鴻鵬
~B3　　　　　　　　法　官　陳蘇宗
右為正本係照原本作成。
不得上訴。
~B　　　　　　　　書記官　吳麗慧
中　　　華　　　民　　　國　　九十四　　年　　　二　　　月　　 十七　　 日
                                                                        Ｈ
